臺灣臺北地方法院民事簡易判決
111年度北保險簡字第50號
原      告  裕融企業股份有限公司

法定代理人  嚴陳莉蓮
訴訟代理人  季佩芃律師
被      告  中國人壽保險股份有限公司

法定代理人  譚碩倫  
訴訟代理人  蔡承翰律師
上列當事人間請求確認保單解約金債權存在事件，本院於中華民
國111年5月25日言詞辯論終結，判決如下：
    主      文
原告之訴駁回。
訴訟費用新臺幣壹仟元由原告負擔。
    事實及理由
甲、程序部分：
一、按確認法律關係之訴，非原告有即受確認判決之法律上利益
    者，不得提起之，民事訴訟法第247條第1項定有明文。又所
    謂即受確認判決之法律上利益，係指法律關係之存否不明確
    ，原告主觀上認其在法律上之地位有不安之狀態存在，且此
    種不安之狀態，能以確認判決將之除去者而言，若縱經法院
    判決確認，亦不能除去其不安之狀態者，即難認有受確認判
    決之法律上利益（最高法院52年台上字第1240號判決要旨參
    照）。本件原告請求確認訴外人即執行債務人何怡荻對被告
    就附表所列之保險契約，於民國111年2月14日有解約金債權
    新臺幣（下同）19,628元，為被告所否認，影響原告後續強
    制執行，是以執行債務人何怡荻與被告間關於保險之法律關
    係，造成原告主觀上認其在法律上之地位有不安之狀態存在
    ，而此種不安之狀態，確能以確認判決將之除去，是故原告
    提起本件訴訟應具確認利益甚明。
二、次按不變更訴訟標的，而補充或更正事實上或法律上之陳述
    者，非為訴之變更或追加，民事訴訟法第256條亦定有明文
    。查原告原起訴聲明為：㈠確認何怡荻對被告就附表所列之
    保險契約之解約金新臺幣(下同)19,628元存在(解約金額依
    實際解約日為準)。㈡被告應給付原告19,628元，有起訴狀可
    稽（見本院卷第7頁），嗣於訴訟中，變更聲明為：確認何
    怡荻對被告就附表所列之保險契約於民國111年2月14日有解
    約金債權19,628元存在，亦有言詞辯論筆錄可憑(見本院卷
    第129頁)，核屬更正事實上之陳述，非為訴之變更，合先敘
    明。
乙、實體部分：
一、原告主張：原告對執行債務人何怡荻有1,164,748元，及自1
    10年5月19日起至110年7月19日，按年息20%計算之利息，暨
    自110年7月20日起至清償日止，按年息16%計算之利息債權
    存在，嗣原告發現執行債務人何怡荻於被告處有投保如附表
    之保險(下稱系爭保險契約)，而系爭保險契約有保單價值存
    在，於要保人終止契約時即可領取相當於保單價值準備金之
    解約金，即執行債務人何怡荻本得隨時終止系爭保險契約以
    解約金清償其對原告之債務，但卻怠於為之，致原告對執行
    債務人何怡荻之上開債權無從受償，原告旋依民法第242條
    規定，向鈞院民事執行處聲請強制執行，經本院民事執行處
    於111年2月10日核發北院忠111司執慧字第16396號扣押命令
    (下稱系爭執行命令)，禁止執行債務人何怡荻收取對被告依
    保險契約已得請領之保險付、已得領取之解約金及現存在之
    保單價值準備金債權或為其他處分，被告亦不得對執行債務
    人何怡荻清償，然被告於111年2月18日具狀陳明於執行命令
    到達時，執行債務人何怡荻對被告並無依保險契約已得請領
    之保險給付及解約金，亦無年金、紅利或其他繼續性保險給
    付，爰請求確認執行債務人何怡荻就系爭保險對被告有解約
    金債權存在，為此提起本件訴訟等語，並聲明：確認何怡荻
    對被告就系爭保險契約至111年2月14日有保單解約金債權19
    ,628元存在。
二、被告則以：被告於收受系爭執行命令前，執行債務人何怡荻
    並未依保險法第119條規定向被告終止系爭保險契約，故原
    告主張確認之系爭保險契約解約金債權，因停止條件尚未成
    就而不存在 實屬「將來」之權利，自與確認「現在」法律
    關係為限之確認訴訟要件不符，原告要無確認利益可言；再
    者，執行債務人何怡荻對於終止系爭保險契約與否具有自主
    選擇權，如不終止而選擇維持系爭保險契約效力之存續，尚
    難認有怠於行使權利之處，且系爭保險契約係執行債務人何
    怡荻以自身為被保險人向被告投保兼具投資性質之生命保險
    而具有一身專屬性，因原告無從逕行代為終止何怡荻之保險
    契約或換價以滿足原告之債權，自難認原告於本件法律上地
    位之不安狀態得藉由勝訴判決而排除，足證告未有受確認判
    決之法律上利益，自不得提起本件確認之訴。又系爭保險契
    約係投資型保險契約而僅有帳戶價值，而保單帳戶價值乃被
    告依系爭保險契約所設立之專設帳簿以管理要保人選定之投
    資標的之「保單帳戶」之一定方式所計算而得之金額，其性
    質為保單帳戶之一部分，依保險法第123條第2項之規定，自
    不得作為扣押之標的，且系爭保險契約於被告收受系爭執行
    命令前，未經執行債務人何怡荻向被告提出終止而仍有效，
    更不容原告以執行債務人何怡荻未終止系爭保險契約乃怠於
    行使權利而逕行代位執行債務人何怡荻終止系爭保險契約，
    則執行債務人何怡荻對被告自無所謂存有系爭保險契約之解
    約金債權，故原告請求確認執行債務人何怡荻對被告有解約
    金債權存在，顯無理由等語，資為抗辯，並聲明：原告之訴
    駁回。
三、原告主張對執行債務人何怡荻有1,164,748元，及自110年5
    月19日起至110年7月19日，按年息20%計算之利息，暨自110
    年7月20日起至清償日止，按年息16%計算之利息債權；原告
    向本院民事執行處聲請強制執行，經本院核發系爭執行命令
    ，禁止執行債務人何怡荻收取對被告依保險契約已得請領之
    保險付、已得領取之解約金及現存在之保單價值準備金債權
    或為其他處分，被告亦不得對執行債務人何怡荻清償；被告
    於111年2月18日具狀陳明於執行命令到達時，執行債務人何
    怡荻對被告並無依保險契約已得請領之保險給付及解約金，
    亦無年金、紅利或其他繼續性保險給付為由聲明異議；執行
    債務人何怡荻有向被告投保「中國人壽新喜樂人生變額壽險
    」（保單號碼：00000000），至111年2月4日止之帳戶價值
    為19,628元，有臺灣臺南地方法院110年9月15日南院武110
    司執乾字第77619號債權憑證、系爭執行命令、民事聲明異
    議暨陳報狀、系爭保險契約要保書、契約內容變更申請書、
    保單條款可稽（見本院卷第11-15、21-29、65-95、48頁）
    ，復經本院依職權調閱本院111年度司執字第16396號給付票
    款執行案卷，審查屬實，且為兩造所不爭執，堪認為真實。
四、本院得心證之理由：
    原告主張執行債務人何怡荻對被告就系爭保險契約至111年2
    月14日止有保單解約金債權19,628元存在，則為被告否認，
    並以前詞置辯，茲析述如下：
　㈠按要保人終止保險契約，而保險費已付足一年以上者，保險
    人應於接到通知後一個月內償付解約金，其金額不得少於要
    保人應得保單價值準備金之四分之三；償付解約金之條件及
    金額，應載明於保險契約，保險法第119條定有明文。據此
    ，要保人終止保險契約之解約金，乃屬附停止條件之債權，
    於要保人合法行使終止權後，該停止條件始為成就，保險人
    始負有給付解約金之義務，此際解約金債權始存在，在此之
    前僅為對解約金之期待權，尚非得以實現請求履行。
  ㈡次按債務人怠於行使其權利時，債權人因保全債權，得以自
    己之名義，行始其權利，但專屬於債務人本身者，不在此限
    ，民法第242條亦定有明文。債權人代位行使權利，係以債
    務人怠於行使其權利、有保全債權之必要，及非專屬於債務
    人之權利為前提，然人身保險之要保人就保險契約之終止權
    是否行使，應有自主決定之選擇權，要保人不行使終止權並
    維持已締結之保險契約效力存續，尚難謂係怠於行使其權利
    ，執行法院應無逕為代要保人終止保險契約之權，亦無命保
    險人即保險公司終止保險契約之權。況人身保險之保險事故
    ，係被保險人之生存或死亡及身體健康，均屬於被保險人之
    人格權，而人格權具有一身專屬性，基於人身無價、某些生
    命保險兼具投資性、生命法益及身體健康法益具有一身專屬
    性等因素，應無代位權規定之適用（最高法院96年度台上字
    第2323號判決要旨參照）。
　㈢再按保險法所定之人身保險，包括人壽保險、健康保險、傷
    害保險及年金保險等類型（保險法第101條至第135條之4參
    照）。再查，系爭保險契約，給付項目包括身故保險金、殘
    廢保險金等，有被告所提出之要保書、保單條款可稽（見本
    院卷第65-95頁），是系爭保險契約係以被保險人生存、死
    亡及因遭受意外傷害所致之死亡、殘廢為保險事故之保險契
    約，而具有人壽保險契約之性質乙節，揆諸前揭說明，系爭
    保險契約之保險事故，既為被保險人之生存或死亡及身體健
    康，均是屬於被保險人人格權，而人格權具有一身專屬性，
    亦即人身保險中之生命保險及意外保險，基於人身無價、某
    些生命保險兼具生命法益及身體健康法益，具有一身專屬性
    等因素，應無民法第242條代位權規定之適用，準此，原告
    並無逕代要保人即執行債務人何怡荻終止系爭保險契約之權
    。
　㈣系爭保險契約之要保人即執行債務人何怡荻於本件言詞辯論
    終結前，尚未向被告為終止系爭保險契約之意思表示，系爭
    執行命令，並無由使系爭保險契約發生合法終止之效力，系
    爭保險契約既仍存續中，執行債務人何怡荻對被告尚無解約
    金債權存在。
五、綜上所述，原告據以提起本訴，請求確認何怡荻對被告就系
    爭保險契約至111年2月14日止有保單解約金債權19,628元存
    在，為無理由，應予駁回。
六、本件事證已臻明確，兩造其餘攻擊防禦方法及證據，核與判
    決之結果不生影響，爰不一一論列，併此敘明。
七、訴訟費用負擔之依據：民事訴訟法第78條。本件訴訟費用額
    ，依後附計算書確定如主文第2項所示金額。
中　　華　　民　　國　　111 　年　　6 　　月　　14　　日
                  臺北簡易庭    法  官  葉藍鸚
訴訟費用計算書
項　　    目               金　額（新臺幣）　　   備　註
第一審裁判費   　 　　     1,000元
合　　　　計　　　         1,000元
以上正本係照原本作成。
如不服本判決，應於判決送達後20日內向本庭提出上訴狀（須按
他造當事人之人數附繕本）。如委任律師提起上訴者，應一併繳
納上訴審裁判費。
中　　華　　民　　國　　111 　年　　6 　　月　　14　　日
                                書記官  林錫欽
附表：
保單號碼 要保人 帳戶價值 (新臺幣) 00000000 何怡荻 19,628元